【裁判字號】    92,上易,196
【裁判日期】    920430
【裁判案由】    侵占
【裁判全文】
臺灣高等法院臺南分院刑事判決              九十二年度上易字第一九六號  善股
    上  訴  人
    即  被  告  丙  ○  ○
    選任辯護人  黃  金  瑞  律師
右上訴人因侵占案件，不服臺灣臺南地方法院九十一年度易字第八四一號中華民國九
十二年一月二十二日第一審判決（起訴案號：臺灣臺南地方法院檢察署九十一年度偵
字第三六０二號），提起上訴，本院判決如左：
    主  文
原判決撤銷。
丙○○無罪。
    理  由
一、公訴意旨略以：丙○○係台南汽車客運股份有限公司（下稱台南客運）董事長，
    負責公司營運及員工管理、福利等業務，詎其竟基於為自己及台南客運不法所有
    之概括犯意，自八十六年八月起至九十年九月止，連續將其代為保管之員工全民
    健康保險費（下稱健保費）自負額部分，總計新台幣（下同）一千一百五十七萬
    六千一百四十四元，予以挪用，而未向中央健康保險局（下稱健保局）繳納，易
    持有為所有，將之侵占後，用以支付台南客運員工薪資、汽油費、燃料費等各項
    支出，因認丙○○涉有刑法第三百三十六條第二項之業務侵占罪嫌。
二、按刑事審判採彈劾（訴訟）主義，法院不得就未經起訴之犯罪審判，亦即犯罪必
    須已經起訴，或為一部起訴之效力所及，繫屬於法院，法院始得予以審判。此觀
    刑事訴訟法第二百六十八條、第二百六十七條自明。否則，如對於未經起訴之犯
    罪予以審判，其判決即有同法第三百七十九條第十二款所稱「未受請求之事項予
    以判決」之當然違背法令。刑事訴訟法第二百六十四條第二項關於起訴書程式之
    規定，旨在界定起訴之對象，亦即審判之客體，並兼顧被告行使防禦權之範圍，
    其中屬於絕對必要記載事項之「犯罪事實」，係指犯罪構成要件之具體事實。故
    所謂犯罪已經起訴，係指起訴書之犯罪事實欄，已就特定犯罪之構成要件具體事
    實，加以記載，並足據以與其他犯罪事實區分，始克當之（最高法院八十九年度
    台上字第二四０七號判決參照）。
三、本件公訴人認上訴人即被告丙○○有業務侵占之犯行，無非以被告丙○○於偵查
    中之自白、證人即告訴代理人戊○○、楊惠絨之證述，及台南客運員工自付健保
    費明細表、員工薪津支付明細表、扣收員工健保費會計帳簿、員工健保繳費證明
書等證物以為斷。然訊據被告丙○○雖不否認上開明細表、會計帳簿、繳費證明
    書固然有自八十六年八月起至九十年九月止扣繳全民健康保險費自負額部分，總
    計一千一百五十七萬六千一百四十四元之記載，然辯稱：因公司經營虧損，所以
    公司營收僅優先支付公司營運所必要之費用，並未實際扣除員工之健保費云云。
    經查：
（一）【台南客運自八十六年六月起即未實際扣繳員工之健保費，當時員工薪資即未
      包括應扣繳之健保費自付額】：
    (一)台南客運因經營困難，所以於八十六年八月二十七日上午九時經主管會議決議
      ，「暫緩支付」健保費，此有八十六年八月份主管工作會報記錄影本附卷可稽
      ，並經當日參與開會之證人乙○○（總務課長）、甲○○（人事股長）、己○
      ○（機要）到庭證述屬實（見本院九十二年四月二日訊問筆錄），足見台南客
      運已決定自八十六年八月起公司不再支付員工之健保費。
    (二)證人即台南客運出納丁○○亦證稱：「（台南汽車客運公司員工薪資清冊上面
      記載有代扣健保費，公司的確有代扣這筆錢嗎？提示台南汽車客運公司員工薪
      資清冊）我們的帳有記載扣這筆錢，但是實際上沒有這筆錢。（這筆錢只是帳
      上記載，還是實際上有扣這筆錢下來？）只有列這筆帳，但是實際上沒有扣下
      來，所以沒有這筆錢。（你知不知道有沒有這筆健保費？）我知道沒有。（薪
      資清冊上有一欄記載扣繳健保費用，是什麼意思？提示薪資清冊）表示公司有
      從員工的薪水扣下這筆錢，不過這只是帳上列的。（實際上有沒有把這筆健保
      費扣下來？）沒有。」（見本院九十二年四月十六日審判筆錄），足見台南客
      運員工自付健保費明細表、員工薪津支付明細表、扣收員工健保費會計帳簿所
      列自八十六年八月起有扣繳員工之健保費，均屬不實、虛偽之登載。
    (三)綜上，足見台南客運自八十六年六月起即未實際扣繳員工之健保費，且員工薪
      資即未包括應扣繳之健保費自付額。
（二）【台南客運並無實際扣繳健保費之事實】：
    (一)依全民健康保險法第二十七條第一款第一目規定：「第八條第一項第一款第一
      目被保險人及其眷屬自付百分之四十（九十年一月三十日改三十），投保單位
      負擔百分之六十（改七十）。」；第二十九第一項第一款規定：「本保險保險
      費第一類及第四類被保險人應自付之保險費，由投保單位負責扣、收繳，並須
      於次月底前，連同投保單位應負擔部分，一併向保險人繳納。」。亦即健保費
      除由投保單位負擔一定比例之外，其餘自付額應由投保單位負責扣、收繳，並
      向健保局繳納。
    (二)本件台南客運自八十六年八月起至九十年九月止應扣繳之健保費自負額部分，
      總計一千一百五十七萬六千一百四十四元，此為被告所不爭，並有附卷之台南
      客運員工自付健保費明細表、會計帳簿、員工薪津支付明細表為依據，甚至被
      告丙○○並具名核發一百九十七份之員工健保繳費證明書，明載員工潘克賢等
      人（包括眷屬）均有繳納健保費，足見被告應負責扣繳員工之自付額，自八十
      六年八月起至九十年九月止，總計一千一百五十七萬六千一百四十四元。
    (三)而所謂扣繳，乃公司自所發放之薪資中，另行代扣自付額之健保費，然後將所
      代扣之健保費繳納予健保局。然依上所述，台南客運雖未全額發放薪資，然而
      【更未在發放之薪資中，再另行扣繳一筆健保費】，此由出納丁○○所證：「
      根本沒有這筆錢」，可得而知，足見台南客運並無【實際扣繳】健保費之行為
      ，彰彰明甚。
    (四)又所謂扣繳係代扣性質，應係台南客運實際有發放自付額之健保費，才有扣繳
      之問題，此與公司營運困難無關，亦即只要有薪資，即有扣繳之義務。被告以
      台南客運營運困難，所以未實際扣繳置辯，雖不能解免其未扣繳之責及偽造上
      開資料（明細表、帳冊、證明書）之實，然尚不能因上開資料有扣繳健保費之
      記載，即認為被告有扣繳健保費之事實。
（三）【被告所為尚不足構成侵占之罪責】：
    (一)按刑法上之侵占罪，係以侵占自己持有他人之物為要件，所謂他人之物，乃指
      有形之動產、不動產而言，並不包括無形之權利在內，如為他人處理事務之人
      ，未持有他人所有可供侵占之客體（物），縱另犯他罪，要非得以業務侵占罪
      相繩（最高法院八十年度台上字第三一二三號、八十五年度台上字第七五八號
      判決意旨參照）。
    (二)本件被告丙○○並未實際扣繳台南客運員工健保費自負額，總計一千一百五十
      七萬六千一百四十四元之款項，如前所述，亦即台南客運僅係帳面上虛偽記載
      有扣繳健保費，然被告之台南客運並無實際上持有【有形】之健保費，揆之上
      開說明，被告既未持有他人所有可供侵占之客體（物），縱另犯他罪，要非得
      以業務侵占罪相繩。
（四）【被告係犯行使業務登載不實、違反商業會計法第七十一條、違反稅捐稽徵法
      第四十一條、詐欺取財或得利之罪，然此部份本院不得審判】：
    (一)被告為八十六年八月二十七日主管會議之上級指導，有會議影本一份附卷足資
      佐證，因而公司不支付健保費之決議，應為被告及所有主管所明知，而員工薪
      津支付明細表等資料為人事股長甲○○所製作，並送總務課長乙○○、總務經
      理蔡增雄、副總江功明、總經理王茂生、董事長丙○○蓋章，足見被告明知員
      工薪津支付明細表、員工自付健保費明細表、會計帳簿均為內容不實之文書，
      甚至具名核發一百九十七份之員工健保繳費證明書，虛偽記載員工潘克賢等人
      （包括眷屬）均有繳納健保費，被告所為應係犯：
      (1)被告於員工薪津支付明細表、員工自付健保費明細表為虛偽之登載，足以生
        損害於健保業務及稅捐稽徵之管理，所為應係連續共犯刑法第二百十六條、
        第二百十五條行使業務登載不實之罪。
      (2)被告為台南客運負責人，以明知為不實之事項，而填製會計憑證或記入帳冊
        ，所為係連續共犯商業會計法第七十一條之罪。
      (3)被告未實際扣繳健保費，竟虛偽填載有扣繳健保費，使台南客運報稅時可扣
        除健保費之員工成本（並未發放，竟登載已發放扣繳，可增加有支付健保費
        之成本），所為應係連續共犯稅捐稽徵法第四十一條之詐術逃稅罪。
      (4)被告具名核發一百九十七份之員工健保繳費證明書，虛偽登載員工潘克賢等
        人（包括眷屬）均有繳納健保費，書立證明書所為應係連續共犯刑法（第二
        百二十條第一項）第二百十六條、第二百十五條行使業務登載不實之罪。健
        保局因被告出具繳費證明，因而陷於錯誤，代台南客運看病員工繳納健保費
        ，使員工得減少看病費用之不法利益，被告所為尚連續共犯刑法第三百三十
        九條第二項之詐欺得利或第一項詐欺取財罪之間接正犯。
    (二)因而被告所為應係共犯刑法第二百十六條、第二百十五條行使業務登載不實之
      罪、商業會計法第七十一條之罪、稅捐稽徵法第四十一條之詐術逃稅罪、刑法
      第三百三十九條之詐欺取財或得利罪。
    (三)然查，公訴人起訴時，起訴書之犯罪事實欄僅記載被告「自八十六年八月起至
      九十年九月止，連續將其代為保管之健保自負額部分，總計一千一百五十七萬
      六千一百四十四元，予以挪用，並未就被告行使業務登載不實、違反商業會計
      法第七十一條、違反稅捐稽徵法第四十一條、詐欺取財或得利犯行之特定犯罪
      之構成要件具體事實，加以記載，並足據以與其他犯罪事實區分，徵之首開之
      說明，公訴人就被告此部份之犯罪，並未起訴，且上開犯罪行為，並非為一部
      起訴之效力所及，因而被告此部份之犯罪本院尚不得審判。
四、綜上所述，被告並未實體侵占一千一百五十七萬六千一百四十四元之健保費，而
    所犯之行使業務登載不實、違反商業會計法、違反稅捐稽徵法、詐欺取財或得利
    之罪亦未據起訴，從而被告被訴業務侵占之罪，尚屬不能證明。原審疏未詳查，
    遽認被告有業務侵占之犯行，並加以論罪科刑，容有未洽。被告上訴意旨，指摘
    原判決採證不當，否認其有犯罪，為有理由，自應由本院將原判決撤銷，改諭知
    被告無罪之判決。
五、末查，被告所犯刑法第二百十六條、第二百十五條行使業務登載不實之罪、第三
    百三十九條之詐欺得利或詐欺取財罪、商業會計法第七十一條之罪、稅捐稽徵法
    第四十一條之詐術逃稅罪，雖犯罪情節重大，然既均未據起訴，本院亦不得審判
    ，如前所述，自應由檢察官另行偵辦。
據上論結，應依刑事訴訟法第三百六十九條第一項前段、第三百六十四條、第三百零
一條第一項，判決如主文。
本案經檢察官張佩珍到庭執行職務。
中      華民      國    九十二    年      四      月      三十    日
                                    臺灣高等法院臺南分院刑事第七庭
                                        審判長法官  蔡    崇    義
                                              法官  宋    明    中
                                              法官  許    進    國
右正本證明與原本無異。
不得上訴。
                                        法院書記官  陳    明    芬
中      華      民      國    九十二    年      四      月      三十    日


司法院資訊處製作；財團法人民間司法改革基金會備份。
